臺灣高等法院高雄分院刑事判決　　　　　　　　　九十一年度上訴字第一三五一號
　　上　訴　人　台灣高雄地方法院檢察署檢察官
　　被　　　告　甲○○
　　　　　　　　（原名方蜜）
　　選任辯護人　林瑩蓉
右上訴人因被告偽造有價證券等案件，不服臺灣高雄地方法院八十八年度訴緝字第一
一三號中華民國九十一年六月十七日第一審判決（起訴案號：臺灣高雄地方法院檢察
署七十五年度偵字第一四二三○號），提起上訴，本院判決如左：
      主  文
原判決關於被訴詐欺取財部分撤銷。
甲○○被訴詐欺取財部分無罪。
其他上訴駁回。
      理  由
一、公訴意旨略以：被告甲○○（原名方蜜）與吳明義（業經原審法院以七十五年度
    訴字第一六八二號刑事判決判處有期徒刑五月，嗣經臺灣高等法院台南分院以七
    十六年度上訴字第二七二號刑事判決駁回檢察官上訴，緩刑五年確定）係夫妻
    關係，竟基於意圖為自己不法所有、行使偽造有價證券之概括犯意，於民國七十
    五年一月二十日，推由吳明義擔任會首，召集會員十九人參加互助會，期間自七
    十五年一月二十日起至七十六年六月二十日止，每會新台幣（下同）二萬元，採
    內標制，並事先偽刻丙○○、綽號「阿雲」（丁○○）之印章，蓋於丙○○、綽
    號「阿雲」（丁○○）名義之本票後，嗣於七十五年六月二十日開會時，冒標會
    款，由甲○○向會員曾丁財、趙黃玉真詐稱該會由丙○○以二千二百元之利息得
    標，卻向丙○○謊稱係「阿雲」得標，並將前述偽造之本票向會員丙○○、趙黃
    玉真、曾丁財收取會款而行使之，活會會員因此各交付一萬七千八百元作為會款
    之支付，因認被告甲○○共同涉有刑法第二百零一條第一項、第三百三十九條第
    一項之罪嫌云云。
二、訊據被告甲○○矢口否認有詐欺及行使偽造有價證券之犯行，辯稱：互助會均係
    婆婆李陳時、前夫吳明義所召集，偶有幫忙收取會款而已，會單及丙○○名義簽
    發之本票非自己筆跡，且於七十五年六月二日即被趕出家門，不可能在七十五年
    六月二十日主持開標、冒標、偽造本票，又告訴人丙○○對所稱被冒標會員究係
    丁○○或方平和，加入互助會者係自己或母親，取得趙黃玉真持有丙○○名義之
    本票來源，邀會、收取會款之人，前後陳述矛盾等語。
三、被訴偽造有價證券部分：
  (一)按犯罪事實應依證據認定之，無證據不得推定其犯罪事實；又不能證明被告犯罪
    或其行為不罰者，應諭知無罪之判決；刑事訴訟法第一百五十四條、第三百零一
    條第一項分別定有明文。次按事實之認定，應憑證據，如未能發現相當證據，或
    證據不足以證明，自不能以推測或擬制之方法，以為裁判基礎；又認定不利於被
    告之事實，須依積極證據，苟積極證據不足為不利於被告事實之認定時，即應為
    有利於被告之認定，更不必有何有利之證據；又按告訴人之指訴，原在意圖使被
    告受刑事處分，非有其他旁證，尚難單憑告訴人一面之詞據以論罪；此有最高法
    院民國（下同）四十年台上字第八六號、三十年上字第八一六號、七十年台上字
    第一０一五號判例意旨可資參照。且「罪疑惟輕」、「無罪推定」原本即為刑事
    訴訟法之大原則，尤其晚近刑事訴訟制度與憲法保障人權思想相結合下，該二原
    則益形重要，此由最高法院於九十年九月四日以九十年度第七次刑事庭會議決議
    二十五年上字第三七０六號判例（該判例之要旨為：審理事實之法院，對於被告
    之犯罪證據，應從各方面詳予調查，以期發現真實，苟非調查之途徑已窮，而被
    告之犯罪嫌疑仍屬不能證明，要難遽為無罪之判斷。）不再援用，亦可見其端倪
    。
  (二)本件公訴人認被告甲○○涉有右揭偽造及行使偽造有價證券之犯行係以告訴人丙○○之指訴、同案被告吳明義之供述、證人曾丁財及趙黃玉真之證述、會單、丙○○名義簽發之本票影本二紙為其論據。
  (三)經查：
  1.告訴人丙○○初曾寄發存證信函予同案被告吳明義，載明吳明義為會首，該會由
    吳明義負責邀會、收付會款，於七十五年六月二十日以其名義冒標，偽刻印章並
    偽造本票，並未指被告甲○○冒標等情，有告訴人提出之存證信函一紙在卷可稽
    （偵卷第五、第十一頁至第十三頁，原審法院七十五年度訴字第一六八二號卷《
    下稱原審法院卷》第十一、十二頁），嗣稱：會是甲○○出面召集，甲○○冒我
    名義以標取，告訴我係丁○○標得，僅該次會款因甲○○不在由吳明義收下，丁○○本票被其他會員換走等語（原審法院卷第四四、四五、七二、七三頁），又
    稱：（問：被告告訴你會丁○○標的？）答：我不清楚，我家有跟三會，會都是
    我媽在處理等語（臺南高分院卷第十九、二十頁），又改稱：我的會款都是被告
    收取‧‧‧，被告弟弟方平和得標（原審法院八十八年七月十二日、八月六日及
    九十年十月三日審理筆錄），於本院調查中復稱：「是我跟的會，當時的會款每
    月需要六萬元，我母親沒有那能力跟：：」（本院九十一年九月十日訊問筆錄）
    ，其告訴內容前後齟齬，反覆不一，是其陳稱加入由被告負責會務之互助會，嗣
    被告冒標偽造其本票之事實，是否屬實，已有可疑。參以倘被告擅自簽發系爭本
    票，其在刑事上不僅須負偽造有價證券罪責，在民事上更須負票據責任，告訴人
    即免負票據責任，是告訴人之立場與被告是相對立的，是故，尚不得執告訴人上
    開有瑕疵之指訴遽為不利於被告之認定。
  2.而被告於七十五年六月二十日即止會前最後一次開標，已離家不在，由吳明義召
    開最後一會等情，復經證人趙黃玉真（乙勝水電行）到庭結證明確（原審法院卷
    第五四頁），且被告自七十五年六月二日起即離家等情，業據同案被告吳明義、
    證人吳顏柄及吳廣於原審法院七十七年度婚字第二一三號履行同居案件、七十七
    年度婚字第五一號案件陳證屬實，有離婚登記申請書、原審法院七十七年度婚
    字第五一號民事判決、確定證明書各一紙附卷足憑，復經原審法院調閱前述卷
    宗核閱屬實，另經證人即被告之子吳東耿證述及其提出之信函一紙陳述綦詳（原
    審法院八十八年十二月十三日、九十一年四月八日審理筆錄），則以此觀之，被
    告是否可能於上開互助會開標後，偽刻丙○○印章、偽造本票，亦有疑義。
  3.關於系爭本票之字體係何人書寫，雖與之以前案審理法官命同案被告吳明義書寫
    卷附之「貳萬元、武慶三路三三巷十號」等字體（原審法院卷第七四頁）、告訴
    人所提吳明義支票十紙相比對，無法遽以認定即係同案被告吳明義所為，惟該本
    票上字體（含背書之吳明義字樣），經原審法院命被告甲○○書寫類似字體，並
    當庭命其提出隨身攜帶電話聯絡簿一本，與被告甲○○於訊問時當庭之簽名，前
    後分別送請法務部調查局、內政部警政署刑事警察局進行筆跡鑑定，均因鑑定樣
    本不足、做作而未獲致結果，此有法務部調查局八十八年十一月三日陸第八八
    八一九二九號函、內政部警政署刑事警察局九十一年一月十八日（九一）刑鑑
    字第八一四三號函各一紙在卷可佐，亦難認系爭本票係被告甲○○所偽造。
  4.再者，本件到場之其餘會員均表示未收到丙○○或丁○○之本票，不知是活會或
    死會，亦不知卷附本票係何人筆跡等情，業據證人即吳明義弟媳吳謝貴卿（原審
法院卷第六七、六八頁）、告訴人丙○○胞妹李少華（原審法院八十九年十一月
    二十三日審理筆錄）、周來（原審法院八十九年十一月二十三日審理筆錄）、吳
    明義大嫂尤瑞寶（原審法院八十九年十一月二十三日審理筆錄）、吳明義胞妹吳
    明鳳（原審法院八十九年十一月二十三日審理筆錄）、吳明義胞兄吳明乙（原審
    法院八十九年十一月二十三日審理筆錄）、被告胞弟方平和（原審法院九十年十
    月三日審理筆錄）、丁○○（原審法院九十一年五月十三日審理筆錄）、孫大川
    及孫鄭明珠（原審法院九十一年五月十三日審理筆錄）到庭結證明確，倘被告果
    係冒標，嗣以丙○○或丁○○之本票向活會會員收取會款，何以別無其他活會會
    員知悉該二人得標或取得本票？是並無確切證據證明被告確有偽造系爭本票之行
    為，已如前述，自難因無法找出發票人，及被告於止會後逃匿，遽認系爭本票係
    被告所偽造。
  5.本院核對告訴人丙○○所提出之本票一張，其後面背書之人為吳明義，並非被告
    甲○○，此有扣押之本票一張可證（見原審訴緝字第一一三號卷一後附之證物袋
    ）。而衡以常情，一般均以實際收取會款，交付本票之人背書較為常見。本件如
    係被告甲○○召集互助會，並向告訴人丙○○或其他會員曾丁財、趙黃玉真收款
    ，而交付本票，亦應由被告甲○○背書始較符常情，乃該扣押之本票之背書人並
    非被告甲○○，而係吳明義，亦難認該本票係被告甲○○所交付。更何況證人吳
    明義於本院調查中自承：「當時我家裡缺錢，我要開傢具店，所以才招這互助會
    ：：。」（見本院九十一年九月十日訊問筆錄），亦證明需款之人為吳明義，並
    非被告甲○○，難認被告甲○○有偽刻印章，冒標會款，偽造本票之必要。至被
    告甲○○縱經認為有將該偽造之本票交付告訴人丙○○或其他會員曾丁財、趙黃
    玉真，衡情亦僅係代為轉交之性質，既不足以證明本票係被告甲○○所偽造，亦
    不足以證明被告甲○○就該本票係他人所偽造，而仍行使交付予告訴人等之認識
    。此外，本院復查無其他確切之證據足以證明被告甲○○有偽造有價證券之犯行
    ，不能證明其犯罪。
  (四)原審因而為被告甲○○被訴偽造有價證券部分無罪之判決，核無不合。檢察官上
    訴意旨，仍執前詞，指摘原判決此部份不當，為無理由，應予駁回。
四、被訴詐欺取財部分：
  (一)公訴人雖另認被告甲○○另涉犯刑法第三百三十九條第一項之詐欺取財罪嫌云云
    ，係以被告偽造本票，向丙○○、曾丁財、趙黃玉真詐稱已由「阿雲」、「丙○○」等人得標，進而詐取該次標得之標款，再交付預先偽造之本票為其論據。
  (二)然查並無證據足以證明被告甲○○有偽造本票，詐稱已由他人得標，進而詐取會
    款，或明知為他人所偽造之本票而仍行使以詐得會款之情事，已如前述。此外，
    本院復查無其他確切之證據足以證明被告甲○○有上開詐欺取財之犯行，此部份
    亦屬不能證明其犯罪。
  (三)依公訴意旨，被告於七十五年六月二十日犯罪即已成立，就本件被告被訴犯刑法
    詐欺罪嫌部分，經查該罪最高法定本刑為五年，依刑法第八十條第二款之規定，
    其追訴權時效為十年，被告經法院通緝，致審判不能進行，應一併計算追訴期間
    四分之一，合計為十二年六月。另自開始實施偵查之日（即七十五年十月四日）
    起，至法院通緝發布日（即七十六年三月十九日）止之期間共六月十六日，此部
    分不生時效問題，亦應扣除。共合計為十三年又十六日，即必須至八十八年七月
    六日始時效完成（七十五年六月二十日加十三年又十六日）。惟被告甲○○於八
    十八年五月三十日即經通緝到案，仍在追訴權時效期間內，其時效尚未完成，併
    予敘明。
  (四)被告被訴詐欺取財部分，尚在追訴權時效期間內。原審誤為時效已完成，遽為被
    告被訴詐欺取財部分免訴之判決，尚有未洽。檢察官上訴意旨，仍執前詞，指摘
    原判決此部份不當，雖無理由（至檢察官指本件詐欺部分時效尚未完成，則為有
    理由），但原判決既有上開可議之處，自仍應由本院將原判決關於被告被訴詐欺
    取財部分撤銷，另為被告甲○○此部分無罪之判決。
據上論結，應依刑事訴訟法第三百六十八條、第三百六十九條第一項前段、第三百六
十四條、第三百零一條第一項，判決如主文。
本案經檢察官鄭文貴到庭執行職務。
中    華    民    國     九十一     年      十一      月      六        日
                              臺灣高等法院高雄分院刑事第九庭
                                  審判長法官  張明松
                                        法官  江泰章
                                        法官  任森銓
右乙本證明與原本無異。
檢察官如不服本判決應於收受本判決後十日內向本院提出上訴書狀，其未述上訴理
由者，並得於提起上訴後十日內向本院補提理由書狀（均須按他造當事人之人數附繕
本)。
                                      書記官  施耀程
中    華    民    國     九十一     年      十一      月       七       日
                                                                        Ｋ
